臺灣新竹地方法院民事簡易判決
110年度竹北簡字第550號
原      告  呂丘亭  
訴訟代理人  鍾錠雄  
被      告  劉興燭  
上列當事人間確認通行權存在事件，本院於民國111年2月18日辯
論終結，判決如下：
    主          文
確認原告就被告所有坐落新竹縣○○鎮○○○段○○○地號土地內，如附
圖所示A部分，面積三十八點二七平方公尺之土地有通行權存在
。
訴訟費用由原告負擔。
    事實及理由
壹、程序部分：
    按確認之訴非原告有即受確認判決之法律上利益者，不得提
    起。所謂即受確認判決之法律上利益，係指法律關係之存否
    不明確，致原告在法律上之地位有不安之狀態存在，且此種
    不安之狀態，能以本件確認判決將之除去者而言，最高法院
    52年台上字第1240號判決意旨參照。本件原告主張其所有之
　　新竹縣○○鎮○○○段000○000○000○000○000地號土地
　　(合稱系爭土地，以下同為新竹縣新埔鎮下旱坑段者，不另
    載地段別)目前為袋地，與公路無適宜之聯絡，致不能為通
    常使用等情，為被告所否認，且被告對於原告究係有權通行
    被告所有之000地號土地及通行之處所、面積等節俱有爭執
    ，則原告就000地號土地請求確定如新竹縣竹北地政事務所1
    10年9月13日複丈成果圖(即本院卷第131頁)所示A部分、面
    積80.31平方公尺土地有通行權存在乙節，即陷於不明確之
    狀態，使原告受到無法自000地號土地對外通行之危險，而
    此不明確之狀態得以本件確認判決加以除去，是原告提起本
    件確認通行權存在之訴部分，即有確認利益，應予准許。
二、次按不變更訴訟標的，而補充或更正事實上或法律上之陳述
    者，非為訴之變更或追加，民事訴訟法第256條定有明文。
    查原告起訴時原聲明為：確認原告就被告所有000地號土地
    內、面積66平方公尺範圍內有通行權存在，如起訴狀附圖所
    示區域(見本院卷第15頁)；嗣本院會同兩造及新竹縣竹北地
    政事務所地政人員於110年9月13日勘測原告請求確認通行範
    圍之位置及面積後，原告於本院111年2月18日言詞辯論期日
    ，更正聲明為：確認原告就被告所有000地號土地如本院卷
    第131頁複丈成果圖所示A部分（面積80.31平方公尺）有通
    行權存在等情，有同日言詞辯論筆錄可參（見本院卷一第16
    3頁），核原告所為係屬因測量而確定欲通行之土地位置及
    面積後，補充及更正事實上之陳述，依前開規定，應予准許
    。
貳、實體部分：
一、原告主張：
(一)系爭土地為原告所有，其中000地號土地使用地類別為丙種
    建築用地，依建築設計施工一般設計通則第2條第4款之規定
    即基地內以私設通路為進出之建築物總樓地板面積合計在1,
    000平方公尺以上者，通行寬度為6公尺，且原告所有系爭土
    地均坐落在大墩山休閒農業區內，依休閒農業輔導管理辦法
    第17條第3款規定，全場至少應該有直接通往鄉級以上道路
    之聯外道路。又被告祖父劉阿揚在附圖所示綠色區域，前已
    鋪設柏油路面供不特定之人前往土地公廟祭拜數十年之久，
    然被告及被告父親卻禁止原告通行000地號土地，造成系爭
    土地無法利用。
(二)被告雖抗辯系爭土地尚有其他道路可以對外通行至公路，惟
    其抗辯之金漢柿餅教育農園旁道路原告並不知悉，往南平路
    方向之道路(本院卷第77頁)未有人通行，亦未有對外連接之
    道路；至味衛佳柿餅教育農園旁並未有對外通行之道路(本
    院卷第73頁、第75頁)。原告長期以來均係通行本案主張之
    通行道路至竹13鄉道。為此，爰依民法第787條之規定提起
    本件訴訟。並聲明：確認原告就被告所有000地號土地如本
    院卷第131頁複丈成果圖所示A部分（面積80.31平方公尺）
    有通行權存在。
二、被告則以：
(一)系爭土地北方(即000、000、000地號土地)有一條舊有農路
    可供通行至聯外道路(如本院卷第93頁照片所示)，並非完全
    無聯外道路可通至公路，雖距離較遠，步行約15分鐘，然仍
    可抵達南平路或是金漢柿餅商店，另亦可從駁坎旁邊通往味
    衛佳柿餅商店，再由該商店之通道與公路進行連接，故原告
    主張系爭土地為袋地與事實不符。
(二)000地號土地為被告所有，依法編定為山坡地保育區農牧用
    地，僅能作為農牧之用，不得私設道路，何況係意圖廣設6
    米寬之道路，將造成000地號土地零散不利農用。000地號土
    地上鋪設之柏油路面非既成道路，亦非被告祖父劉阿揚鋪設
    。被告同意原告以步行方式通行000地號土地，然不同意原
    告在000地號土地開闢道路。答辯聲明：原告之訴駁回。
三、得心證之理由：
    原告為系爭土地之所有人，被告為000地號土地之所有人，
    此為兩造所不爭執，並有土地登記謄本在卷可稽（見本院卷
    第19至35頁），堪認屬實。原告另主張系爭土地與公路不相
    鄰接，屬於與公路無適宜聯絡之袋地，依民法第787條之規
    定，對被告所有之000地號土地有通行權存在等情，則為被
    告所否認，並以前詞置辯，是本院應審酌者厥為：１系爭土
    地是否為袋地？２原告依民法第787條之規定請求確認就000
    地號土地之通行權存在，有無理由？其損害最少之處所及方
    法為何？茲分述如下：
(一)系爭土地為與公路無適當聯絡之袋地，為使系爭土地能發揮
    通常效用，應得通行周圍土地至公路：
　１按土地因與公路無適宜之聯絡，致不能為通常之使用者，土
    地所有人得通行周圍土地以至公路；但對於通行地因此所受
    之損害，應支付償金；前項情形，有通行權人應於通行必要
    之範圍內，擇其周圍地損害最少之處所及方法為之，民法第
    787條定有明文。其立法意旨在於調和土地相鄰之關係，以
    全其土地之利用，故明定周圍地所有人負有容忍通行之義務
    ；而是否與公路無適宜之聯絡致不能為通常之使用，應依其
    現在使用之方法判斷之；另是否為通常使用所必要，除須斟
    酌土地之位置、地勢及面積外，尚應考量其用途。而所謂土
    地與公路無適宜之聯絡，致不能為通常之使用，其情形不以
    土地絕對不通公路為限，即土地雖非絕對不通公路，因其通
    行困難以致不能為正常之使用時，亦應許其通行周圍地以至
    公路。袋地通行權，非以袋地與公路有聯絡為已足，尚須使
    其能為通常之使用。而是否為通常使用所必要，除須斟酌土
    地之位置、地勢及面積外，尚應考量其用途（最高法院84年
    度台上字第2694號、87年度台上字第2247號判決意旨參照）
    。是以，是否認定為袋地，應就土地之位置、面積、利用方
    式、週邊土地及連接道路之具體情狀一併考量。
　２經查，系爭土地中000、000、000、000地號土地之使用地類
    別為農牧用地，依現代農業之發展，雖位於山坡地，仍有利
    用農用機具進入輔助種植之需求；000地號土地之使用地類
    別為丙種建築用地，且考量地點位於鄉郊，將來建築房屋之
    後，居住者有以小客車往返交通之需求，故綜合考量系爭土
    地之位置、地勢、面積及用途，本院認系爭土地應具有得以
    小客車自公路通行抵達之道路，始能為通常之利用。惟查，
    原告所有之系爭土地四周現狀均為樹林，並未與公路毗鄰，
    此有地籍圖、空照圖在卷可稽（見本院卷第15頁、第109頁
    ），且經本院於110年9月13日至現場勘驗明確(見本院卷第9
    9至114頁)，被告亦自承其抗辯可供系爭土地對外通行之道
    路為舊有之農路，僅可供步行通過，且因近來少有人行走，
    目前植物生長茂盛，只能看出曾經有路等情（見本院卷第82
    頁、第164至166頁），並有該舊有農路之照片可資參照（見
    本院卷第93頁），堪認系爭土地目前確實無法以小客車自公
    路通行抵達。從而，原告主張系爭土地與公路不相鄰接，屬
    於與公路無適宜聯絡之袋地，應屬可採。
(二)原告依民法第787條之規定請求通行被告所有000地號土地內
    如附圖所示A部分之土地，屬於周圍地損害最少之處所及方
    法，應予准許：
　１次按有通行權人應於通行必要之範圍內，擇其周圍地損害最
    少之處所及方法為之，民法第787條第2項前段定有明文。又
    法院對於民法第787條第2項「周圍地損害最少之處所及方法
    」之判決性質，除當事人提起確認之訴有確認判決之效力外
    ，也有形成判決之效力。有通行權之人因法院之判決，對於
    通行之處所及範圍取得通行權。法院既認為當事人有通行權
    存在，自應依職權認定何處係「周圍地損害最少之處所及方
    法」，不以當事人所聲明請求之通行處所及方法為限。準此
    ，原告所請求通行之土地是否為該袋地通常使用所必要，應
    依土地位置、地勢、面積、用途及使用之實際情形定之。
　２經查，本院於110年9月13日會同兩造及新竹縣竹北市地政事
    務所測繪人員至系爭土地、000地號土地現場進行履勘，勘
    驗結果為：「自旱坑路1段「柿代相傳」商店旁的通道進入
    ，可以通往000地號，000地號上有鐵門，經柿代相傳商店人
    員稱是其設置，並同意聲請人(即原告)通行000地號土地。
    沿著柏油路面再向前行，至000地號土地旁有土地公廟建物
    ，柏油路到此中斷，前方是雜草，地上鋪有帆布供人行走，
    可經由000、000、000、000地號行走至000地號土地附近。
    」等情，有本院同日勘驗筆錄、地籍套繪圖、新竹縣竹北地
    政事務所110年9月13日腹丈成果圖等附卷可參(見本院卷第9
    9頁至第114頁、第131頁)，且依原告提出之Google街景圖，
    亦可見由新埔鎮旱坑路1段通往000地號土地（即「柿代相傳
    」商店旁）之通道(見本院卷第171頁)。依上可知，目前自
    旱坑路1段之公路，已經可以小客車通行至204地號土地，且
    000、000地號所有人目前亦未反對原告通行該等土地，堪認
    原告主張系爭土地向南側經由000、000、000、204地號土地
    通往公路為周圍地損害最少之處所，應屬有據。被告雖抗辯
    原告可經由北側、東北側自南平路、金漢柿餅商店旁之旱坑
    路1段與公路聯絡云云，然比對空照圖、Google地圖（見本
    院卷第109頁、第169頁），可見系爭土地距離北側、東北側
    之道路明顯較遠，且各須通過多筆土地，顯然對周圍地之損
    害較大。被告另抗辯系爭土地可經由000地號土地即味衛佳
    柿餅商店通往公路，惟自味衛佳柿餅商店通往系爭土地途中
    之地勢存在明顯落差，且尚隔有000地號土地之溪流，有上
    開空照圖及現場勘驗時自味衛佳柿餅商店向系爭土地方向拍
    攝之照片可證（見本院卷第173至175頁），故被告之抗辯均
    無可採。
　３再查，原告起訴雖主張通行000地號如本院卷第131頁複丈成
    果圖所示A部分係其通行所必要下，對被告損害最少之處所
    。惟查，本院認系爭土地與公路聯絡之道路寬度應以小客車
    得通行之寬度為標準，已如前述，故通行方案應以寬度3公
    尺為適當。原告雖以建築技術規則規定基地內以私設通路為
    進出之建築物總樓地板面積1,000平方公尺以上者，通路寬
    度應有6公尺為由，主張6公尺寬之通行方案，惟其主張興建
    上開特定之建築物，已逾「通常使用所必要」之範疇，難認
    可採。又查000地號旁之000地號土地有溪流經過，其兩側設
    有駁坎，駁坎之邊緣位於000地號土地內如附圖所示之水道
    邊緣線，此經竹北地政事務所測繪明確。本院審酌000地號
    土地內設有駁坎或有溪流流經之土地，依現況顯然無法供通
    行使用，且水利設施之位置亦不得由原告任意變動，故認原
    告於000地號土地內可合理通行，又對被告損害最小之位置
    為自水道邊緣線起至向內3公尺之範圍，即附圖A部分所示(
    面積38.27平方公尺)之區域。
　４被告抗辯000地號土地之使用地類別為農牧用地，依法應作為
    農業使用，不得設置道路，故原告本件請求於法不符云云。
    惟行政院農業委員會水土保持局針對農牧用地可否依民法規
    定申請私設通路一事，以水保農字第1041804539號解釋函稱
    ：依非都市土地使用管制規則第6條附表一規定，「私設通
    路」為農牧用地容許使用項目之一，又該項目之附帶條件規
    定:「限於以集村方式興建農舍或甲種、乙種、丙種、丁種
    建築用地，因未面臨建築線，無道路可出入需要者。」，涉
    及土地使用相關管制規定，爰農地縱具袋地通行權而有興闢
    私設通路之必要，仍應符合上開規定始得申請容許使用等情
    （見本院卷第157頁）。因此，於符合前揭土地使用管制之
    情形下，在農牧用地私設通路並非法規所禁止，被告抗辯稱
    原告主張通行000地號違反強制規定，並無可採。
四、綜上所述，原告依民法第787條之規定，請求確認就被告所
    有000地號土地內如附圖所示A部分之土地(面積38.27平方公
    尺)有通行權存在，為有理由，應予准許。
五、本件事證已臻明確，兩造其餘之攻擊或防禦方法及所用之證
    據，經本院斟酌後，認為均不足以影響本判決之結果，爰不
    逐一論列，附此敘明。
六、末按敗訴人之行為，按當時之訴訟程度，為伸張或防衛權利
    所必要者所生之費用，法院得酌量情形，命勝訴之當事人負
    擔其全部或一部，民事訴訟法第81條第2款定有明文。原告
    欲通行被告所有之土地，被告為防衛其財產權而不同意原告
    之請求，所為訴訟行為應在防衛其權利所必要之範圍，是若
    令提供土地讓原告通行之被告，再行負擔全部訴訟費用，恐
    非事理所平，爰依上開規定，命原告負擔本件訴訟費用，爰
    判決如主文第2項所示。　　
中　　華　　民　　國　　111 　年　　3 　　月　　17　　日
　　              竹北簡易庭  法  官  李宇璿
以上正本　　
如不服本判決，須於本判決送達後二十日內向本院提出上訴狀。
中　　華　　民　　國　　111 　年　　3 　　月　　17　　日
                              書記官  王恬如